【裁判字號】    97,上,664
【裁判日期】    980828
【裁判案由】    侵權行為損害賠償
【裁判全文】
臺灣高等法院民事判決           97年度上字第664號
上  訴  人  丁○○
訴訟代理人  杜冠民律師
被 上訴 人  丙○○
兼
法定代理人  己○○
被 上訴 人  甲○○○○○○○○  ○○○○○○
            乙○○○○○ ○○○○○ ○○○○○○
共      同
訴訟代理人  許玉娟律師
            鄭懷君律師
上  一  人
複 代理 人  黃當庭律師
上列當事人間侵權行為損害賠償事件，上訴人對於中華民國97年
6月6日臺灣基隆地方法院96年度重訴字第20號第一審判決提起上
訴，經本院於98年8月11日言詞辯論終結，判決如下：
    主      文
上訴駁回。
第二審訴訟費用由上訴人負擔。
    事實及理由
一、本件上訴人聲明求為判決：(一)原判決關於不利上訴人部分廢
    棄。(二)上開廢棄部分，被上訴人在第一審之訴及假執行之聲
    請均駁回。
    被上訴人聲明求為判決：上訴駁回。
二、被上訴人起訴主張：上訴人於民國 (下同）95年10月20日下
    午3時50分許，駕駛車號AT—5411號自用小客車 (下稱系爭
    小客車），行經基隆市○○○路，欲左轉自治北街時，竟疏
    未注意讓對向直行車先行，適有被害人白和宏騎乘車號POO
    —420號重型機車 (下稱系爭機車）自對向駛來，因閃煞不
    及，而與系爭小客車發生碰撞 (下稱系爭車禍），致被害人
    白和宏 (波蘭國籍）摔落地面，受有頭部外傷併硬腦膜下出
    血及腦水腫、右前臂及手指多處巨大撕裂傷、左上背及左上
    臂多處傷口、顏面挫傷併血腫及上唇撕裂傷、及胸部挫傷等
    傷害，經送醫急救仍不治死亡等情，爰依據侵權行為之法則
    ，求為命上訴人依序給付被上訴人己○○ (即被害人白和宏
    之妻)、丙○○ (95年11月出生，即被害人白和宏之長女）
    、甲○○○○○○○○ ○○○○○○(即被害人白和宏之父)、乙○○○○○ ○○○○○
    ○○○○○○(即被害人白和宏之母)新台幣 (下同）757萬6,784元
    、232萬2,886元、223萬8,351元、244萬8,344元及均加付法
    定遲延利息之判決 (原審判命上訴人應分別給付被上訴人己
    ○○、丙○○、甲○○○○○○○○ ○○○○○○、乙○○○○○ ○○○○○ ○○○○○○
    ，依序為79萬8,297元本息、106萬5,607元本息、77萬6,523
    元本息、122萬2,102元本息；而駁回被上訴人其餘之請求。
    上訴人就其敗訴部分聲明不服，提起上訴；被上訴人就其敗
    訴部分未聲明不服，已告確定）。
    上訴人則以：伊於左轉時，視線雖遭對向之貨櫃車阻擋，然
    為求謹慎，仍以慢速左轉，故伊之左轉行為並無怠於一般人
    之注意義務；又系爭車禍之發生，乃係因被害人白和宏騎乘
    系爭機車自對向貨櫃車右方急速竄出，致伊不及閃避而發生
    撞擊，是伊就系爭車禍之發生並無預見性或可避免性，如仍
    認伊與有過失，亦僅應負30%之過失責任云云，資為抗辯。
三、經查上訴人於95年10月20日下午3時55分許，駕駛系爭小客
    車，行經基隆市○○○路，欲左轉自治北街時，與對向駛來
    由被害人白和宏所騎乘之系爭機車發生碰撞，致被害人白和
    宏摔落地面，受有頭部外傷併硬腦膜下出血及腦水腫、右前
    臂及手指多處巨大撕裂傷、左上背及左上臂多處傷口、顏面
    挫傷併血腫及上唇撕裂傷、及胸部挫傷等傷害，經送醫急救
    仍不治死亡；被上訴人己○○、丙○○、甲○○○○○○○○ ○○○○○○
    、乙○○○○○ ○○○○○ ○○○○○○依序為被害人白和宏之妻、長女、
    父、母；而上訴人因系爭車禍所涉及刑責部分，業經刑事法
    院依過失致死罪名，判處有期徒刑6月確定 (下稱系爭刑事
    案件）之事實，為兩造所不爭執，並有台灣礦工醫院診斷證
    明書、醫療費用收據、殯葬費收據、戶籍謄本及波蘭人民共
    和國國民身分證暨認證文件譯本可稽 (見原審附民字卷5至8
    頁；原審重訴字卷45、126至130頁），且經本院調取原審法
    院96年度交簡上字第10號刑事案件偵審全卷查明屬實，自堪
    信為真實。
四、上訴人雖主張伊就系爭車禍之發生並無預見性或可避免性，
    ，如仍認伊與有過失，亦僅應負30%之過失責任云云。惟為
    被上訴人所否認，並以前揭情詞置辯；且查：
(一)、按違反保護他人之法律，致生損害於他人者，負賠償責任，
    民法第184條第2項前段定有明文；又汽車行駛至交岔路口，
    轉彎車應讓直行車先行，道路交通安全規則第102條第1項第
    7款亦定有明文。依警繪道路交通事故現場圖 (下稱系爭現
    場圖）暨調查報告表及現場照片所示 (見外放系爭刑事案件
    相字影印卷5至10頁），系爭車禍發生地點係在基隆市○○
    ○路與自治北街交岔路口 (下稱系爭交岔路口），明德一路
    為雙向六車道，自治北街則為雙向二車道。上訴人於系爭車
    禍發生前，係駕駛系爭小客車沿基隆市○○○路內側第一車
    道由西向東行駛，欲左轉基隆市○○○街，明知行經系爭交
    岔路口時，轉彎車應讓直行車先行，且當時為下午3時50分
    許，天氣明朗，光線充足，視線良好，並無不能注意對向來
    車之情事，竟疏於注意，即貿然進行左轉，適有被害人白和
    宏騎乘系爭機車自基隆市○○○路對向內側第二車道駛來，
    因閃避不及，致系爭機車前方車頭撞擊系爭小客車右前方車
    門後倒地，使被害人白和宏因而身受重傷，經送醫急救仍不
    治死亡，是上訴人所為上開駕車行為，顯有違上開道路交通
    安全規則之規定，自應對系爭車禍所生損害負賠償責任。
(二)、次按汽車行駛時，駕駛人應注意車前狀況及兩車併行之間隔
    ，並隨時採取必要之安全措施，道路交通安全規則第94條第
    3項定有明文。依系爭現場圖所示，系爭機車之刮地痕起點
    ，係位在系爭機車所行駛之內側第二車道正前方逾越系爭交
    岔路口中心處，距系爭機車遵行車道停止線至少4公尺以上
    ，仍有相當反應距離，且肇事現場並未發現任何煞車痕跡，
    兩車碰撞部位又係在系爭機車之前方車頭及系爭小客車之右
    前方車門，顯見被害人白和宏騎乘系爭機車行經系爭交岔路
    口時，並未注意及該交岔路口之來車狀況，以採取必要之閃
    煞措施，即貿然直行，致發生系爭車禍，亦屬有違上開道路
    交通安全規則之規定，而對系爭車禍之發生與有過失。
(三)、系爭車禍責任，曾經台灣基隆地方法院檢察署送請台灣省基
    宜區車輛行車事故鑑定委員會鑑定結果，亦認為：上訴人駕
    駛系爭小客車，行經行車管制號誌正常岔路口，左轉彎未讓
    迎面直行車先行，為肇事主因；被害人白和宏駕駛系爭機車
    ，行經行車管制號誌正常岔路口，未注意車前狀況，為肇事
    次因，有該鑑定委員會鑑定意見書可稽 (見原審卷29至31頁
    ）。經衡酌系爭車禍發生時，系爭小客車為轉彎車，系爭機
    車為直行車，而依系爭現場圖所示，系爭機車之刮地痕起點
    ，係位在系爭機車遵行車道前方逾越系爭交岔路口中心處；
    系爭小客車於系爭車禍發生後，係斜停在系爭交岔路口中心
    處，尚未轉正，足見系爭小客車於系爭車禍發生時，其左轉
    動作尚未完成，以及系爭機車在行經系爭交岔路口時，疏未
    注意車前狀況，以採取必要之閃煞措施等一切情狀後，認上
    訴人未注意遵守行車優先路權，過失情節較為重大，因認上
    訴人及被害人白和宏就系爭車禍之發生所應負之過失責任分
    別為70%及30%。
(四)、雖上訴人抗辯：伊於系爭交岔路口左轉時，視線雖遭對向之
    貨櫃車阻擋，然伊為求謹慎，仍以慢速左轉，故伊之左轉行
    為，並未違反一般人之注意義務，乃係因系爭機車急速竄出
    ，致伊未及閃避，始發生系爭車禍，故伊就系爭車禍之發生
    並無預見性或可避免性，如仍認伊與有過失，亦僅應負30%
    之過失責任云云。惟查，證人即駕駛貨櫃車 (下稱系爭貨櫃
    車）之司機戊○○在本院證稱：「我看到該自小客車 (指系
    爭小客車）時，就已經發現該車輛有要左轉的動作，我邊踩
    煞車，該自小客車一直都維持左轉的動作。如果當時自小客
    車有停車，那我就會直行過馬路，不會停車，剛開始看到自
    小客車時，它是先停在路中央，我開始踩煞車後，自小客車
    就慢慢移動左轉，我就決定讓自小客車先過」、「我是在發
    生車禍的路口之前一個紅綠燈就已經看到該自小客車....有
    要左轉的動作，該兩個紅綠燈距離並不很遠，所以我前一個
    紅綠燈就開始準備要讓該自小客車先左轉」、「我怕如果我
    沒有踩煞車，而自小客車也不讓我過，就可能會發生車禍，
    因為我的車子為重櫃，如果沒有煞住，後果會很嚴重」 (見
    本院卷90頁背面、91頁），固表明其有讓待左轉之系爭小客
    車之旨。然依現場照片所示，證人戊○○所駕駛之系爭貨櫃
    車於系爭車禍發生前，係行駛在基隆市○○○路由東往西方
    向之內側第一車道上，並於系爭車禍發生後，在其遵行車道
    前方過停止線後停駛 (見上開相字影印卷15頁），而基隆市
    ○○○路由東往西方向共有三線車道，除系爭貨櫃車所占用
    之內側第一車道外，尚有其餘二車道供車輛通行，是上訴人
    駕駛系爭小客車於系爭交岔路口轉彎時，原即應注意及上開
    三線車道各有無直行車通行，況系爭貨櫃車屬大型車輛，總
    長約15公尺、寬及高各約2、3公尺 (見上開相字影印卷15頁
    ；本院卷91頁），是其行駛在對向內側第一車道時，勢必對
    在系爭交岔路口待轉彎之上訴人視線造成妨礙，而較難辨識
    系爭貨櫃車之右側車道有無來車，則本諸轉彎車應讓直行車
    先行之交通規則，上訴人在通過對向各車道前方以進行轉彎
    時，尤應注意系爭貨櫃車之右側車道來車狀況，以避免因視
    線死角而不及閃避。詎上訴人僅注意及系爭貨櫃車有煞車之
    動作，即貿然進行左轉 (見本院卷107頁），全然未注意及
    對向其餘車道有無來車，並於已侵入系爭機車遵行車道前方
    之系爭交岔路口處時，始發現系爭機車，致閃煞不及，而遭
    系爭機車車頭撞擊其右前車門 (見開相字影印卷4頁），是
    應認上訴人之駕車轉彎行為，並未善盡一般人之注意義務，
    顯有過失，且為系爭車禍發生之主因，應負70%之過失責任
    。證人戊○○所為上開證言，尚不足據為有利於上訴人之認
    定。
(五)、末按不法侵害他人致死者，對於支出醫療及增加生活上需要
    之費用或殯葬費之人，亦應負損害賠償責任；又被害人對於
    第三人負有法定扶養義務者，加害人對於該第三人亦應負損
    害賠償責任；又不法侵害他人致死者，被害人之父、母、子
    、女及配偶，雖非財產上之損害，亦得請求賠償相當之金額
    ，民法第192條第1項、第2項及第194條分別定有明文。原判
    決認定上訴人因系爭車禍，原應分別賠償被上訴人己○○33
    0萬4,352元 (含醫療費用1萬4,749元、殯葬費5萬6,519元、
    扶養費173萬3,084元、非財產上損害之慰撫金150萬元）、
    被上訴人丙○○152萬2,295元 (含扶養費52萬2,295元、慰
    撫金100萬元）、被上訴人甲○○○○○○○○ ○○○○○○110萬9,318元
    ( 含扶養費30萬9,318元、慰撫金80萬元)、被上訴人DANUTA
    MARIA REWER 174萬5,860元 (含扶養費94萬5,860元、慰撫金
    80萬元）之賠償項目、計算方式及金額，既為上訴人在本院
    所不爭執 (見本院卷44頁背面、103頁背面），則依被害人
    白和宏所應負之過失責任比例30%減輕後 (民法第217條前段
    規定參照)，被上訴人己○○、丙○○、甲○○○○○○○○ ○○○○○○
    、乙○○○○○ ○○○○○ ○○○○○○所得請求上訴人賠償之金額依序為
    231萬3,046元 (其計算式為：330萬4,352元× (1－30%)＝
    231萬3,046元，元以下四捨五入)、106萬5,607元 (其計算
    式為：152萬2,295元× (1－30%)＝106萬5,607元)、77萬6,
    523元 (其計算式為：110萬9,318元 (1－30%)＝77萬6,523
    元）、122萬2,102元 (其計算式為：174萬5,860元× (1－
    30% )＝122萬2,102元)。惟被上訴人己○○業已領取強制汽
    車保險金151萬4,749元 (見原審重訴字卷28頁），依強制汽
    車責任保險法第32條規定，上開保險金視為加害人損害賠償
    金額之一部分，應自被上訴人己○○所得請求上訴人賠償之
    金額中扣除，經扣除後，被上訴人己○○尚得請求上訴人賠
    償79萬8,279元 (其計算式為：231萬3,046元－151萬4,749
    元＝79萬8,279元）。從而，被上訴人己○○、丙○○、甲○○
    ○○○○○○ ○○○○○○、DANUTA MARIA REWER依據侵權行為之法則
    ，各請求上訴人依序賠償79萬8,279元、106萬5,607元、77
    萬6,523元、122萬2,102元，及均加計法定遲延利息，均屬
    有據。
五、綜上所述，被上訴人己○○、丙○○、甲○○○○○○○○ ○○○○○○、
    DANUTA MARIA REWER依據侵權行為之法則，依序請求上訴人
    給付79萬8,279元及自刑事附帶民事訴訟起訴狀繕本送達之
    翌日即96年2月27日 (見原審附民字卷12頁）起、106萬5,60
    7元及自96年6月4日準備書狀送達之翌日即96年6月7日 (見
    原審重訴字卷37頁）起、77萬6,523元及自96年6月7日起、1
    22萬2,102元及自96年6月7日起，均至清償日止，按年息5%
    計算之利息部分，均屬應予准許。從而，原審就上開部分所
    為上訴人敗訴之判決，並無違誤，上訴論旨仍執前詞指摘原
    判決各該部分不當，求予廢棄改判，為無理由，應予駁回。
六、至兩造其餘之攻擊或防禦方法及未經援用之證據，經本院斟
    酌後，認為均不足以影響本判決之結果，自無逐一詳予論駁
    之必要，併此敘明。
七、據上論結，本件上訴為無理由，依民事訴訟法第449條第1項
    、第78條，判決如主文。
中    華    民    國    98    年    8    月    28    日
                    民事第六庭
                        審判長法  官  林鄉誠
                              法  官  梁玉芬
                              法  官  許紋華
正本係照原本作成。
如不服本判決，應於收受送達後20日內向本院提出上訴書狀，其
未表明上訴理由者，應於提出上訴後20日內向本院補提理由書狀
（均須按他造當事人之人數附繕本）上訴時應提出委任律師或具
有律師資格之人之委任狀；委任有律師資格者，另應附具律師資
格證書及釋明委任人與受任人有民事訴訟法第466條之1第1項但
書或第2項（詳附註）所定關係之釋明文書影本。
中    華    民    國    98    年    8     月    31    日
                              書記官  潘大鵬
附註：
民事訴訟法第466條之1（第1項、第2項）：
對於第二審判決上訴，上訴人應委任律師為訴訟代理人。但上訴
人或其他法定代理人具有律師資格者，不在此限。
上訴人之配偶、三親等內之血親、二親等內之姻親，或上訴人為
法人、中央或地方機關時，其所屬專任人員具有律師資格並經法
院認為適當者，亦得為第三審訴訟代理人。


司法院資訊處製作；財團法人民間司法改革基金會備份。
